【裁判字號】    89,上易,3141
【裁判日期】    891026
【裁判案由】    詐欺
【裁判全文】
臺灣高等法院刑事判決                          八十九年度上易字第三一四一號
    上  訴  人  臺灣板橋地方法院檢察署檢察官
    被      告  戊○○
右上訴人因被告詐欺案件，不服臺灣板橋地方法院八十九年度易字第四九０號，中華
民國八十九年六月二十一日第一審判決（起訴案號：臺灣板橋地方法院檢察署八十八
年度偵緝字第一八０四號、第一八０五號、第一八０六號），提起上訴，本院判決如
左：
    主  文
原判決撤銷。
戊○○共同連續意圖為自己不法之所有，以詐術使人將本人之物交付，處有期徒刑壹
年。緩刑肆年。
    事  實
一、戊○○與原配偶張文貴（另經本院判處有期徒刑十月確定）於民國七十七年四月
    二十二日，在臺北縣三重市○○路○段一四五巷七十八號，設立「強異企業有限
    公司」（下稱強異公司），以張文貴任負責人，共同經營。
（一）八十二年四月間，戊○○與張文貴均明知財務發生危機，負債超過資產，已陷
      於無支付能力之狀況，竟基於共同意圖為自己不法所有之概括犯意，先後於：
  １、八十二年四月三十日，二人同至臺北市○○街八十五號四樓，向丙○○（原名
      湯青華）佯稱：強異公司急需資金週轉，需款新臺幣（下同）七十萬元，將於
      一年後清償等語，並書立借據及附表一所示本票各一紙予丙○○收執，使丙○○信以為真，而如數匯款至二人指定設於華僑銀行三重分行之強溢水電工程有
      限公司（負責人亦為張文貴）帳戶內。至八十三年四月三十日期限屆至，二人
      既未清償，屢經丙○○催討，仍一再藉詞拖延。旋於八十三年七月八日將強異
      公司負責人變更為戊○○之兄黃順來，戊○○亦與張文貴於八十三年十二月八
      日辦理離婚登記，惟二人仍同住一處，且對外猶以夫妻相稱，並以強異公司之
      經營者自居。
  ２、八十三年十二月十六日，二人佯稱經濟不景氣，如蒙借款三十萬元週轉三個月
      ，第一次借款七十萬元即可於一個月內還清等語，使丙○○不疑有詐，同意再
      借三十萬元，二人並交付以強異公司為發票人之支票一紙（票號四六三五五七
      號，八十四年三月十六日期，面額三十萬元）交丙○○收執，然支票屆期亦不
      獲兌現。經催討後，二人乃以如附表二所示之本票及支票各三紙交予丙○○，
      表示願分期清償。
  ３、八十四年三月六日，戊○○、張文貴又向丙○○請求再借款十七萬元，並聲稱
      自八十四年八月起，必定陸續清償所有款項，且交付如附表三所示之支票二紙
      予丙○○，以取信於丙○○。而戊○○、張文貴所交付與丙○○之如附表一、
      二、三所示之本票及支票屆期均未獲兌現，二人並避不見面，丙○○始知受騙
      。
  ４、戊○○與張文貴又承前開不法所有意圖之概括犯意，於八十四年五月間，共至
      臺北縣三重市○○街七十一巷一○三號三樓，向乙○○謊稱：因經營強異公司
      ，生意需三十萬元週轉一年等詞，並交付以強異公司為發票人之同額支票予乙○○，使乙○○信以為真，如數交付三十萬元。至八十五年五月五日支票屆期
      ，戊○○則以其願負責清償，並請求展期，而簽發到期日為八十五年八月五日
      、票號０九七四三四之本票一紙，換回前開支票。惟該紙本票屆期不獲兌現，
      戊○○、張文貴亦避不見面，乙○○始知受騙。
（二）戊○○又自行承前開意圖為自己不法所有之概括犯意，連續於：
  １、八十四年二月、八十五年五月、七月及八月間，四度前往臺北縣三重市○○街
    七十一巷一○三號三樓，向甲○○（原名張美足）謊稱：因經營強異公司，調
      度資金需要，使甲○○誤信為真，分別應其所求而交付四十七萬元、十萬元、
      五萬元及六萬五千元。戊○○除就該四十七萬元部分開立本票分期償還外（該
      部分自八十五年九月十七日起即未再清償，尚有十三紙本票，面額共二十六萬
      元未獲兌付，起訴書誤載為四十七萬元），並簽發如附表四所示之本票及支票
      持交甲○○，惟屆期均未獲兌領，戊○○又避不見面，甲○○始知受騙。
  ２、八十五年四月三十日及八十五年六月二十六日，先後至臺北市○○路○段及臺
      北市○○路一一三巷九十五弄一七二號，向丁○○謊稱：因經營強異公司，生
      意需週轉為由，使丁○○（起訴書誤載為張美足）信以為真，如數借款各十萬
      元予戊○○。戊○○得款後，佯稱將簽發本票為憑，旋避不見面，丁○○始知
      受騙。
二、案經丙○○、乙○○、甲○○、及丁○○分別訴請臺灣板橋地方法院檢察署檢察
    官偵查起訴。
    理  由
一、訊據被告戊○○固坦承自告訴人丙○○、乙○○、甲○○、及丁○○四人取得上
    述款項，惟堅詞否認有何詐欺犯行，辯稱：伊與告訴人四人間，自八十年間起已
    有高達千萬元之金錢往來，斯時強異公司營運狀況良好，伊並未施詐，告訴人等
    亦非陷於錯誤而付款，嗣因八十四年間景氣不佳，伊無力清償，告訴人等又不同
    意延期，始發生財產遭拍賣，伊搬遷至南部居住，絕非蓄意詐財，本案為民事借
    貸糾紛等語。惟查：
（一）右揭事實一之（一），由被告與張文貴共同詐財，及事實一之（二）被告自行
      詐財等犯罪事實，業據告訴人丙○○、乙○○、甲○○、及丁○○分別於偵查
      中指訴綦詳。復有借據、匯款委託書各一紙、如附表一、二、三、四所示及事
      實一之支票、本票影本、票號四六三五五七號支票一紙及事實一之（二）１所
      載本票十三紙，暨退票理由單等附卷可憑。公訴人雖以右揭事實一部分，均為
      被告與張文貴所共為。然查，事實一之（二）部分，僅係被告所自為等情，已
      據告訴人甲○○、丁○○於檢察官偵訊時陳明在卷（見偵字第二三四三七號卷
      第三十頁、偵字第二二三七六號卷第二十四頁）；此外，並無其他積極事證證
      明係張文貴與被告一同前去詐財，應認定為被告自行為之，始符事實。
（二）強異公司之負責人於八十三年七月八日即已變更登記為被告之兄黃順來，被告
      與其夫張文貴於八十三年十二月八日辦理離婚登記，惟二人仍同住一處，對外
      仍以強異公司經營者自居等情，為被告所自承，並有本院八十八年度上易字第
      四一一一號張文貴詐欺案卷附強異公司變更登記事項卡（見本院卷附該刑事判
      決）及被告之戶籍謄本附卷足稽。足見強異公司負責人之變更登記與被告辦理
      離婚之情，均有異於常情，是否係被告夫妻自知財務有困難，無力償債，故意
      安排以圖卸責，實不無可疑。且被告於轉讓強異公司經營及離婚之後，猶隱瞞
      該等事實，一再與張文貴共同，或自行向告訴人等陳稱為強異公司週轉調度款
      項，並以強異公司支票為憑，取信告訴人，其所為自屬施用詐術，而告訴人等
      亦係誤信被告與張文貴有償債能力始交付款項，應可認定無誤。矧強異公司設
      於彰化商業銀行三和路分行之甲存支票帳戶，於八十四年十一月十日即遭拒絕
      往來之事實，亦有臺北市票據交換所票據退票資料查詢簡覆單一紙附卷可稽。
      益見被告於向告訴人等調款之際，實已明知無力清償，仍佯稱定期償還，其有
      不法所有之意圖至明。被告所辯本案係民事債務糾紛云云，核非可採。
（三）至於告訴人丙○○、乙○○、甲○○、及丁○○於原審訊問時，雖改稱與被告
      間早有借貸收息之事，被告無施詐云云。經查，被告與張文貴得款後，均先於
      屆期時換票拖延展期，未清償債務，嗣即避不見面，逃匿無蹤等情，已據告訴
      人四人於提出告訴之初具狀及親自到檢察署指訴甚明，而被告與張文貴均係經
      檢察官通緝始行到案，復有偵查卷附通緝資料可憑，顯見被告自始即有詐騙告
      訴人之不法所有意圖。次查，被告到案後，已積極與告訴人清理債務，於原審
      審結前，即與告訴人等達成民事和解，有和解書四紙附原審卷足按，告訴人四
      人於原審易其說詞，改稱非受被告詐欺云云，應係因與被告和解，而為迴護與
      附和之詞，不足憑為有利被告之證據。又被告於本院審理時提出發票等資料，
      陳稱向告訴人調款之際，強異公司仍在營業中等詞，縱屬實在，亦不影響本案
      詐欺事實之認定，附此敘明。
    綜上，本案事證明確，被告有上開詐欺犯行，堪以認定，應依法論科。
二、核被告所為，係犯刑法第三百三十九條第一項之詐欺取財罪。被告與其夫張文貴
    間，就本件事實一之（一）部分之犯行，有犯意聯絡及行為分擔，為共同正犯。
    至於事實一之（二）部分，則不成立共同正犯，業如前述，公訴人以其該部分亦
    屬共同正犯，尚有誤會。被告先後多次犯行，時間緊接，手段相若，而犯同一罪
    名，顯係基於概括之犯意為之，為連續犯，應依刑法第五十六條規定以一罪論，
    並加重其刑。原審就被告上述犯行，未詳加審酌，即認被告所辯可採，以不能證
    明被告犯罪而為其無罪之諭知，有所未洽，檢察官上訴意旨執此指摘原判決不當
    ，非無理由，應由本院予以撤銷改判。爰審酌被告之素行、犯罪之動機、手段、
    所得、所生危害及犯罪後之態度等一切情狀，量處有期徒刑一年。查被告前未曾
    受有期徒刑以上刑之宣告，有其全國前案紀錄表在卷足稽，本次所為固有不該，
    然犯後尚知悛悔，已就民事部分與告訴人達成和解，本院認其受本件刑之宣告應
    知所警惕，而無再犯之虞，所宣告之刑以暫不執行為適當，爰併宣告緩刑四年，
    以啟自新。
據上論斷，應依刑事訴訟法第三百六十九條第一項前段、第三百六十四條、第二百九
十九條第一項前段，刑法第二十八條、第五十六條、第三百三十九條第一項、第七十
四條第一款，罰金罰鍰提高標準條例第一條前段，判決如主文。
本案經檢察官謝英民到庭執行職務。
中    華    民    國    八十九    年       十       月     二十六日
                          臺灣高等法院刑事第五庭
                              審判長法  官  曾  德  水
                                    法  官  趙  功  恆
                                    法  官  林  立  華
右正本證明與原本無異。
不得上訴。
                                    書記官  廖  月  女
中    華    民    國    八十九    年       十       月      二十七      日
附錄本判決論罪科刑法條：
刑法第三百三十九條第一項
意圖為自己或第三人不法之所有，以詐術使人將本人或第三人之物交付者，處五年以
下有期徒刑、拘役或科或併科一千元以下罰金。（罰金額度已提高為十倍）
附表一：
編號  發票人    發票日        到期日        面額             票號
                                            （新臺幣，下同）
一    戊○○    八十二年      八十三年      七十萬元         CH076182
      張文貴    四月三十日    四月三十日
附表二：
編號  發票人    發票日        到期日/        面額        票號  票據種類
                              付款人
一    張文貴    八十四年      八十四年       五萬元      CH076186  本票
      戊○○    七月二十日    七月二十八日
二    張文貴    八十四年      未填           四萬九千元  CH076189  本票
      戊○○    九月二十日
三    戊○○    八十四年      八十四年       五萬三千元  TH0000000 本票
                十月十八日    十一月十八日
四    強異公司  八十四年      彰化商業銀行   五萬二千元  EU0000000 支票
                十一月十二日  三和路分行
五    同右      八十四年      同右           五萬一千元  EU0000000 支票
                十二月十三日
六    同右      八十五年      同右           五萬元      EU0000000 支票
                一月十二日
附表三：
編號  發票人    發票日        付款人        面額    票號
一    強異公司  八十四年      彰化商業銀行  七萬元  EU0000000
                0月十三日    三和路分行
二    同右      八十四年      同右          十萬元  EU0000000
                0月十一日
附表四：
編號  發票人    發票日        到期日/       面額       票號   票據種類
                              付款人
一    戊○○    八十五年      八十七年 十萬元     106507     本票
                八月五日      三月二日
二    戊○○    八十五年      臺灣中小企銀  五萬元     AN0000000  支票
                九月三十日    北三重分行
三    戊○○    八十五年      同右          六萬五千元 AN0000000  支票
                十月二十九日


司法院資訊處製作；財團法人民間司法改革基金會備份。
